【裁判字號】    90,易,2202
【裁判日期】    901212
【裁判案由】    偽造文書
【裁判全文】
臺灣臺南地方法院刑事判決
    公  訴  人  臺灣台南地方法院檢察署檢察官
    被      告  甲○○
    選任辯護人  鄭和傑律師
右列被告因偽造文書案件，經檢察官提起公訴（九十年度偵字第八七二二號），本院
判決如左：
    主  文
甲○○共同明知為不實之事項，而使公務員登載於職務上所掌之公文書，足以生損害
於公眾及他人，處有期徒刑陸月，如易科罰金，以參佰元折算壹日。
    事  實
一、甲○○與洪瑞麟（已於民國八十九年十一月三日死亡）、江介文、江童月娥（後
    二人所犯偽造文書罪業經判決確定）等四人共同基於使公務員登載不實之犯意聯
    絡，明知洪瑞麟所有而坐落台南縣南化鄉○○○段四四之一六號土地（以下簡稱
    系爭土地）為農牧用地，依當時土地法第三十條之規定，承受人須以有自耕能力
    者為限，惟因江介文、江童月娥均不具備自耕能力，洪瑞麟為達其將系爭土地贈
    與江童月娥之目的，故由洪瑞麟與具備有自耕能力之甲○○於八十七年八月二十
    四日訂立虛偽之買賣契約，並由洪瑞麟委任不知情之代書庚○○，於八十七年九
    月間，持該買賣契約向台南縣玉井地政事務所，申請將系爭土地移轉登記予甲○
    ○所有，俾日後再將系爭土地移轉登記予江童月娥所有，使該地政事務所公務員
    將此不實之事項登載於職務上所掌之土地登記簿之公文書，足以生損害於地政機
    關對於土地登記管理之正確性及洪瑞麟繼承人之繼承權。
二、案經洪瑞麟之繼承人乙○○、丁○○、戊○○、己○○、丙○○訴請臺灣台南地
    方法院檢察署檢察官偵查起訴。
    理  由
一、訊據被告甲○○對於右揭其與洪瑞麟向台南縣玉井地政事務所申請將系爭土地移
    轉登記予其所有，俾日後再將系爭土地移轉登記予江童月娥所有之事實固不諱言
    ，惟否認有使公務員登載不實之犯行，辯稱：辦理系爭土地所有權移轉登記之手
    續係由洪瑞麟委託代書庚○○為之，其僅係將證件交予庚○○辦理而已，其餘之
    事其均未參與，其僅係應允為信託名義人而已等語，並提出契約書一份可及聲請
    傳訊證人庚○○為證。
二、經查：
（一）縱右揭契約書所載不虛，但依其中所載「一、甲方江童月娥長期照顧洪瑞麟身
      體及起居生活耗盡心力，洪瑞麟先生患病住院，恐不久人世，茲為感恩，願將
      南化鄉○○○段44之16地目面積０一四六九平方公尺土地移轉登記與甲方。二
      、該地目係原甲方暫時取不到自耕證明，又因洪先生病狀嚴危，所以央請乙方
      甲○○同意，暫借其名義先行過名登記，待甲方取得自耕能力證明可以辦理移
      轉登記時，乙方應無條件將該筆地過戶給甲方，乙方不得拒絕及要求任何代價
      。三、甲方願本日給乙方新台幣陸萬元正作為酬謝。」等語以觀，顯然因洪瑞
      麟病狀嚴危，欲將系爭土地贈與江童月娥，但因江童月娥無自耕能力，故無法
      移轉登記予江童月娥所有，惟因被告有自耕能力，故先登記為被告所有，俟日
      後江童月娥有自耕能力時，再移轉登記為江童月娥所有至明。既然洪瑞麟欲借
      被告之名義辦理登記，自應先辦理所有權移轉登記為被告所有，才可能達到日
      後再移轉登記為江童月娥所有之目的。否則，若僅係為被告辦理信託登記，則
      系爭土地之所有權人仍係洪瑞麟，縱日後江童月娥有自耕能力時，被告亦無權
      將系爭土地移登記為江童月娥所有，甚且若屆時洪瑞麟死亡，系爭土地則應由
      洪瑞麟之繼承人繼承，江童月娥更不可能取得系爭土地之所有權，則辦理信託
      登記對於洪瑞麟及江童月娥而言，毫無實益。足見右揭契約中所謂「暫借名義
      先行過名登記」者，自係指辦理所有權移轉登記而言，而非指信託登記。
（二）雖證人庚○○於本院審理時，證稱：「洪瑞麟說（要以買賣為登記原因）的，
      甲○○只有提供證件而已。」等語（參閱九十年十一月二十八日審判筆錄），
      按申請土地所有權移轉登記之手續本可委任代書為之，只須代書在授權範圍內
      所為之行為，均視為本人所為，自不得以本人未親自為之而卸責。既然被告主
      觀上已明知證人庚○○係為其辦理系爭土地所有權移轉登記之代書，而客觀上
      又已有將證件交付證人庚○○辦理之行為，且證人庚○○又未逾越授權之範圍
      ，被告豈可以其僅交付證件為由而卸免罪責。
三、綜上所述，被告所辯，無非係卸責之詞，應不足採。此外，復有系爭土地登記申
    請書、土地買賣所有權移轉契約書、台灣高等法院台南分院九十年度上訴字第三
    三八號刑事判決等各一份可佐，被告犯行應予認定。
四、核被告甲○○所為，係犯刑法第二百十四條使公務員登載不實罪。又被告與江介
    文、江童月娥間，有犯意聯絡及行為分擔，均為共同正犯。爰審酌被告犯罪之動
    機、手段、所生之損害及犯罪否認犯行，尚無悔意等一切情狀，量處如主文所示
    之刑，並諭知易科罰金之折算標準，以資懲儆。
據上論斷，應依刑事訴訟法第二百九十九條第一項前段，刑法第二十八條、第二百十
四條、第四十一條第一項前段，罰金罰鍰提高標準條例第一條前段、第二條，判決如
主文。
中      華      民      國    九十    年      十二      月     十二     日
                                  臺灣臺南地方法院刑事第五庭
                                      法  官  彭  振  湘
右正本證明與原本無異。
如不服本判決，應於判決送達後十日內，向本院提出上訴狀（須附繕本）。
                                      書記官  汪  姿  秀
中      華      民      國    九十    年      十二      月     十二     日
附錄本案論罪科刑法條全文：
中華民國刑法第二百一十四條：
明知為不實之事項，而使公務員登載於職務上所掌之公文書，足以生損害於公眾或他
人者，處三年以下有期徒刑、拘役或五百元以下罰金。


司法院資訊處製作；財團法人民間司法改革基金會備份。
